【裁判字號】    94,訴,61
【裁判日期】    950510
【裁判案由】    損害賠償
【裁判全文】
臺灣雲林地方法院民事判決                94年度訴字第61號
原      告  中央健康保險局南區分局
法定代理人  甲○○
訴訟代理人  乙○○
被      告  丙○○
訴訟代理人  蕭敦仁律師
複代理人    嚴庚辰律師
上列當事人間請求損害賠償事件，本院於民國95年4 月26日言詞
辯論終結，判決如下：
    主      文
被告應給付原告新臺幣佰壹拾陸萬柒仟肆佰壹拾柒元，及自民
國九十年六月二十日起至清償日止，按週年利率百分之五計算之
利息。
原告其餘之訴駁回。
訴訟費用（減縮部分除外）由被告負擔十分之七，餘由原告負擔
。
    事實及理由
一、程序方面：
  (一)按當事人之法定代理人其代理權消滅者，應由有代理權之法
    定代理人承受訴訟，此觀民事訴訟法第170 條規定自明。本
    件原告之法定代理人蔡魯因職務調動，於民國94年3 月28日
    改由甲○○接任，有卷附行政院衛生署94年3 月28日衛署人
    字第0941100658號函可證（見本院卷(一)第74-1頁），原告新
    任經理甲○○於同年7 月12日具狀聲明承受訴訟，核無不合
    ，先予敘明。
  (二)又訴狀送達後，原告不得將原訴變更或追加他訴，但擴張或
    減縮應受判決事項之聲明者，不在此限，民事訴訟法第255
    條第1 項第3 款定有明文。本件原告於94年1 月7 日聲請發
    支付命令時，原請求被告應給付「新台幣（下同）4,966,35
    2 元，及自87年9 月23日起至清償日止，按週年利率百分之
    五計算之利息。」，經被告於法定期間內提出異議，即以原
    告該支付命令之聲請視為起訴。原告嗣於94年3 月16日具狀
    將上開請求之利息計算期間減縮為「自90年6 月20日起至清
    償日止」，復於95年4 月12日具狀減縮聲明為請求被告應給
    付「4,455,402 元及自90年6 月20日起至清償日止，按週年
    利率百分之五計算之利息。」，此等訴之聲明之變更，核屬
    減縮應受判決事項之聲明，於法並無不可。
二、原告主張：被告以訴外人翁逸波為位於「雲林縣莿桐鄉○○
    村○○○路26號」博愛診所之負責醫師，於85年3 月25日與
    原告之總機構「中央健康保險局」簽訂「全民健康保險特約
    醫事服務機構合約」（以下簡稱：健保特約醫事機構合約）
    ，該合約有效期間自85年3 月5 日起至88年3 月5 日止，承
    辦全民健康保險醫療業務，惟伊等二人竟基於意圖為自己不
    法所有之概括犯意，由無醫師資格之被告診療、處方及用藥
    等，嗣原告與訴外人翁逸波則因故於86年4 月24日終止上開
    合約關係。於該段合約存續期間，被告與訴外人翁逸波並向
    原告請領醫療費用9,593,455 元，以被告看診比例百分之六
    十計算，伊等向原告詐領之金額即高達5,756,073 元（即
    9,593,455 ×60/100＝5,756,073） 。且被告上開詐欺犯行
    ，業經臺灣高等法院臺南分院以90年度上更(一)字第424 號刑
    事判決，判處有期徒刑1 年6 月確定在案，顯見被告所為確
    屬侵權行為。雖原告對被告上開侵權行為損害賠償請求權，
    已罹於2 年之請求權時效，但依民法第197 條第2 項規定，
    原告仍得請求被告返還所受之利益。又，對被告與訴外人翁
    逸波詐領之上開醫療費用，原告前曾以侵權行為法律關係向
    訴外人翁逸波請求賠償，並經鈞院以88年度重訴字第111 號
    判決訴外人翁逸波應給付原告5,756,073 元及自88年9 月11
    日起至清償日止之法定遲延利息，嗣經原告聲請強制執行訴
    外人翁逸波之財產，受償本金789,721 元及自88年9 月11日
    起至90年6 月19日止之利息，扣除該等已受償之金額，被告
    尚須給付原告4,455,402 元及自90年6 月20日起至清償日止
    ，按週年利率百分之五計算之利息。為此依民法第197 條第
    2 項、第182 條第2 項規定之不當得利法律關係，提起本件
    訴訟等語。
    並聲明：(一)被告應給付原告4,455,402 元及自90年6 月20日
    起至清償日止，按週年利率百分之五計算之利息。(二)訴訟費
    用由被告負擔。
三、被告固自認伊於訴外人翁逸波擔任博愛診所負責醫師期間，
    曾為病患診療、處方及用藥，惟以：伊於上開期間看診之比
    例為百分之二十，並未如原告主張之百分之六十，況臺灣高
    等法院臺南分院90年度上更(一)字第424 號刑事判決，亦認被
    告實際詐領之健保醫療費用給付數額未能確定，是原告就此
    部分應負舉證責任。再，原告之侵權行為損害賠償請求權已
    罹於2 年時效而消滅，雖民法第197 條第2 項規定被害人得
    依關於「不當得利」規定請求賠償義務人返還所受利益，但
    仍須該當於民法第179 條規定之無法律上之原因而受利益，
    致他人受損害之要件。本件被告既與原告間簽訂有「健保特
    約醫事機構合約」，被告亦係基於該合約而受領上開健保醫
    療費用之給付，即非無法律上之原因而受有利益。原告雖主
    張該簽約對象為訴外人翁逸波，然就侵權行為而言，訴外人
    翁逸波與被告係屬共同侵權行為，則就法律關係自應一體適
    用，是被告自無不當得利可言等語，資為抗辯。
    並聲明：(一)原告之訴駁回。(二)訴訟費用由原告負擔。
四、兩造不爭執之事實：
  (一)被告為博愛診所之負責人，伊於85年3 月5日以訴外人翁逸波
    為負責醫師，與原告之總機構「中央健康保險局」簽訂「健
    保特約醫事機構合約」。該合約存續期間自85年3 月5 日起
    至86年4 月24日合意終止。
  (二)被告無醫師資格，並於上開合約存續期間，為病患診療、處
    方及用藥。該段期間，博愛診所向原告申請之健保醫療費用
    為9,593,455元，但原告實際核撥之數額為6,839,675元。
  (三)被告非醫師而擅自執行醫療業務，向原告詐領醫療費用之行
    為，業經臺灣高等法院臺南分院以90年度上更(一)字第424 號
    刑事判決，判處有期徒刑1 年6 月確定。
  (四)訴外人翁逸波與被告共同詐領上開醫療費用之侵權行為，經
    原告起訴向訴外人翁逸波求償，本院88年度重訴字第111 號
    判決訴外人翁逸波「應給付原告5,756,073 元及自88年9 月
    11日起至清償日止按年息百分之五計算之利息。」，嗣經原
    告聲請強制執行訴外人翁逸波之財產，執行結果，依本院90
    年7 月30日雲院祺民執己決字第89-7432 號債權憑證記載係
    「受償1,348,388 元，其中47,717元為執行費用，510,950
    元為利息（自88年9 月11日起至90年6 月19日止），餘789,
    721 元為本金，尚不足4,966,352 元，及自90年6 月20日起
    至清償日止，按年息百分之五計算之利息。」。
五、得心證之理由：
    本件兩造爭執之處，在於被告所為是否構成不當得利？以及
    被告如涉有不當得利，則被告之看診比例為何？乃至於被告
    應返還之利益數額為何？玆分段敘述如下：
  (一)被告所為構成不當得利：
    原告主張之事實，業據其提出「健保特約醫事機構合約」、
    「全民健康保險醫事服務機構特約及管理辦法」、本院88年
    度重訴字第111 號民事判決、臺灣高等法院臺南分院90年度
    上更(一)字第424 號刑事判決，及博愛診所門診醫療費用申請
    總表等件為證。被告自認伊無醫師資格而為病患診療等情，
    惟以前揭情詞置辯。經查：
  1.按醫師法第28條前段規定：「未取得合法醫師資格，擅自執
    行醫療業務者，處六個月以上五年以下有期徒刑，得併科‧
    ‧‧」亦即僅取得合法醫師資格者，始得執行醫療業務。本
    件原告提出之「健保特約醫事機構合約」，觀其全文雖未直
    接約定特約醫事服務機構須由醫師執行醫療業務，但從該合
    約第13條約定：「乙方（即博愛診所，下同）對保險對象之
    醫療服務不符合健保法及有關規定者，其費用由乙方自行負
    責。」、第32條約定：「乙方因遷址或歇業，經衛生主管機
    關註銷原有開業執照者，自註銷之日起終止合約。」（見本
    院卷(一)第59頁、第61頁），以及其簽約之當事人「乙方」欄
    下載明為「博愛診所負責醫師翁逸波」（見本院卷(一)第62頁
    ），亦即該特約醫事服務機構提供之醫療服務不得違反與醫
    療有關法令之規定，且於負責醫師因遷址或歇業，經衛生主
    管機關註銷原有開業執照者，即終止該合約關係。據此，足
    認上開合約關係之醫療服務之履行，應由醫師為之，始合該
    合約之本旨。
  2.本件被告無醫師資格，以訴外人翁逸波為負責醫師經營博愛
    診所，復以訴外人翁逸波之名義與「中央健康保險局」簽訂
    本件「健保特約醫事機構合約」，並曾由被告為病患診療、
    處方及用藥等情，為被告所自認。再，被告就伊擅自執行醫
    療業務為病患看診所生之醫療費用，依本件合約第13條之約
    定，本應由博愛診所自行負責，而不得向原告申領，惟被告
    竟仍與訴外人翁逸波共同以博愛診所名義向原告申領醫療費
    用，有原告提出之「門診醫療費用申請總表」在卷可稽（見
    本院卷(一)第93至105 頁），以致原告陷於錯誤，誤認為係合
    格醫師執行醫療業務而給付醫療費用，堪信被告與訴外人翁
    逸波確有為自己不法所有之意圖，是就被告看診而向原告請
    領醫療費用部分，伊等所為自屬詐欺行為，則被告與訴外人
    翁逸波就上開侵權行為所致原告之損害，依民法第184 條第
    1 項前段、第185 條第1 項前段等規定，應負連帶損害賠償
    責任。另，被告所為之上開詐欺行為，亦經臺灣高等法院臺
    南分院以90年度上更(一)字第424 號刑事判決，判處有期徒刑
    1 年6 月確定（見本院卷(一)第26頁、第48頁），足認被告上
    開申領健保醫療費用之行為，確實存有惡意。又，原告對於
    被告所為侵權行為之損害賠償請求權，雖已罹於2 年時效而
    消滅，惟民法第197 條第2 項規定：「損害賠償之義務人，
    因侵權行為受利益，致被害人受損害者，於前項時效完成後
    ，仍應依關於不當得利之規定，返還其所受之利益於被害人
    。」，因被告就違反醫師法之診療部分，並無法律上之原因
    可受領原告給付之健保醫療費用，是伊向原告詐領健保醫療
    費用，致使原告受有損害，則原告按此規定請求被告返還所
    受之利益，於法自屬有據。至於被告辯稱伊係基於「健保特
    約醫事機構合約」而受領醫療費用，且與訴外人翁逸波具有
    共同侵權行為關係，自應一體適用該契約關係，並非無法律
    上之原因云云等節，惟查被告並非本件「健保特約醫事機構
    合約」之當事人，與原告間並無合約關係，已如前述，且侵
    權行為係屬事實行為，與契約係基於意思表示所為之法律行
    為，兩者有別，自無「一體適用」之餘地，況依前述「健保
    特約醫事機構合約」第13條約定，就醫事機構悖於法令所為
    之醫療服務，其所生之醫療費用，本不得向原告申領，而系
    爭請求既係因被告違反醫師法第28條規定所致，則被告及訴
    外人翁逸波就此部分所受領之健保醫療費用，即均屬無法律
    上之原因，是被告上開置辯，殊無足採。
  (二)關於被告之看診比例，及應返還原告之數額部分：
  1.被告固辯稱伊於訴外人翁逸波擔任博愛診所負責醫師期間，
    伊之看診比例為百分之二十云云。惟參諸本院調閱，並經原
    告援用為證據資料之被告違反醫師法案件之偵查卷證，被告
    在原告於86年7 月14日對伊為業務訪查時，自承：「本診所
    ‧‧‧實際上均由本人為病患診療，僅於病患多時，或本人
    不在時，才由黃東齊、翁逸波醫師幫忙看診。」等語（見臺
    灣雲林地方法院檢察署86年度偵字第4757號偵查卷第7 頁）
    ，訴外人翁逸波於法務部調查局雲林縣調查站調查時，稱：
    「在博愛診所這段期間，我並未實際為前來博愛診所就診之
    病患進行看診‧‧‧實際則均由丙○○為每一個病患看診。
    」等語（見法務部調查局雲林縣調查站86年7 月17日調查筆
    錄），以及原任職於博愛診所之證人廖惠美、廖素惠、林玉
    雯於接受調查時，均分別證稱：「我於85年7 月1 日正式任
    職博愛診所擔任掛號小姐‧‧‧丙○○實際負責為病患診療
    並開立處方箋。」、「我自84年3 月至博愛診所擔任護士工
    作‧‧‧實際上負責為病患看診的是丙○○。」、「我‧‧
    ‧於85年9 月間至莿桐鄉饒平村博愛診所擔任護士迄今‧‧
    ‧均由丙○○先生為病患看診。」等語（以上均見法務部調
    查局雲林縣調查站86年7 月14日調查筆錄），亦即於訴外人
    翁逸波擔任博愛診所負責醫師期間，幾近於「全部」之病患
    ，均由被告看診。此從被告、訴外人翁逸波及證人廖惠美、
    廖素惠、林玉雯等於上開隔別訊問時，均不約而同供稱博愛
    診所之病患實際上由被告看診一情，及衡諸被告於原告為業
    務訪查時，係屬任意性之供述，且訴外人翁逸波及證人廖惠
    美、廖素惠、林玉雯等復與被告素無恩怨嫌隙等情，則伊等
    所為上開供述，自屬可信。雖伊等於日後之偵審程序中，翻
    異前詞，惟此實係卸責及迴護被告之詞，並無可採。是被告
    辯稱伊之看診比例僅為百分之二十乙節，無足採信。從而，
    被告之看診比例係幾近於百分之百，應可認定。本件原告主
    張被告之看診比例為「百分之六十」，並未逾被告之實際看
    診比例，自屬有據。
  2.按因連帶債務人中之一人為清償而債務消滅者，他債務人亦
    同免其責任，民法第274 條定有明文。本件訴外人翁逸波因
    與被告共同為上開侵權行為，經原告求償，本院88年度重訴
    字第111 號判決訴外人翁逸波「應給付原告5,756,073 元及
    自88年9 月11日起至清償日止按年息百分之五計算之利息。
    」，嗣經原告聲請強制執行訴外人翁逸波之財產，執行結果
    為「受償1,348,388 元，其中47,717元為執行費用，510,95
    0 元為利息（自88年9 月11日起至90年6 月19日止），餘78
    9,721 元為本金，尚不足4,966,352 元，及自90年6 月20日
    起至清償日止，按年息百分之五計算之利息。」有各該判決
    及債權憑證在卷可稽（見本院卷(一)第37頁、第41頁），復為
    被告所不否認，應屬可信。是在訴外人翁逸波已清償之範圍
    內，應免除被告之返還責任。又，上開本院88年度重訴字第
    111 號判決計算訴外人翁逸波應負損害賠償責任之數額，係
    以博愛診所提出申請醫療費用之數額即9,593,455 元為基礎
    ，進而核算詐領部分即被告看診比例百分之六十部分之數額
    ，為5,756,073 元（即9,593,455 元×60/100）（見本院卷
    (一)第37-1頁），並認訴外人翁逸波應賠償5,756,073 元及其
    法定遲延利息。惟就上開申請金額，原告實際上僅核撥6,83
    9,675 元，業據原告之訴訟代理人供述綦詳在卷（見本院卷
    (一)第114 頁反面），並為被告所不爭執。準此，以原告主張
    被告之看診比例，核算原告遭詐領之金額應為4,103,805 元
    為是（即6,839,675 元×60/100），則按此金額計算訴外人
    翁逸波於上開執行事件，實際之清償情形，扣除執行費用47
    ,717 元 後，應係清償自88年9 月11日起至90年6 月19日止
    之利息364,283 元，及本金936,388 元，是原告實際上未受
    償之本金應為3,167,417 元（詳後附計算表），就此數額，
    被告應予返還，逾此範圍，原告所為請求，即屬無據。再按
    ，受領人於受領時，知無法律上之原因者，應將受領時所得
    之利益，附加利息，一併償還，民法第182 條第2 項有明文
    規定。本件既係被告與訴外人翁逸波共同向原告詐領醫療費
    用，則被告與訴外人翁逸波於受領該醫療費用時，自即知悉
    係無法律上之原因而受領，依上開規定，自應附加利息一併
    償還。因訴外人翁逸波已清償自88年9 月11日起至90年6 月
    19日止之利息，於此範圍，被告免其責任。是原告請求被告
    應附加自90年6 月20日起至清償日止，按週年利率百分之五
    計算之利息，為有理由。從而，被告辯稱伊無返還責任一節
    ，實無可採。
六、綜上所述，原告依民法第197 條第2 項、第182 條第2 項規
    定，請求被告給付3,167,417 元及自90年6 月20日起至清償
    日止，按週年利率百分之五計算之利息，為有理由，應予准
    許。逾此範圍之請求，為無理由，應予駁回。
七、本件事證已臻明確，兩造其餘攻擊及防禦方法，核與判決結
    果不生影響，爰不逐一論述，併此敘明。
八、訴訟費用負擔之依據：民事訴訟法第79條。
中    華    民    國    95    年    5     月    10    日
                    民事第二庭
                          審判長法  官  紀文勝
                                法  官  邱瑞裕
                                法  官  陳銘壎
以上正本係照原本作成。
如對本判決上訴，須於判決送達後20日內向本院提出上訴狀（須
附繕本），並繳納上訴裁判費。
中    華    民    國    95    年    5     月    10    日
                                書記官  王秀如
附表：執行受償情形計算表
┌───────────────────────────────────────────────┐
│執行所得新台幣（下同）1,348,388元，清償情形：                                                 │
├────┬─────┬───────┬─────┬────┬─────┬─────┬─────┤
│項    目│債權數額  │利  息  期  間│利    率  │利息金額│ 共   計  │ 受償金額 │不足額    │
├────┼─────┼───────┼─────┼────┼─────┼─────┼─────┤
│執行費  │    47,717│              │          │        │   47,717 │   47,717 │   0      │
├────┼─────┼───────┼─────┼────┼─────┼─────┼─────┤
│損害賠償│ 4,103,805│自88年9 月11日│年息百分之│364,283 │4,468,088 │1,300,671 │3,167,417 │
│        │          │起至90年6 月19│五        │        │          │（含利息）│（本金）  │
│        │          │日止共計648 日│          │        │          │          │          │
├────┴─────┴───────┴─────┴────┴─────┴─────┴─────┤
│備註：1,348,388元扣除執行費47,717元及受償利息364,283 元後，餘可受償之本金為936,388元。        │
└───────────────────────────────────────────────┘


司法院資訊處製作；財團法人民間司法改革基金會備份。
